最高法院刑事判決　　　　　　　　　　　　　　　　九十一年度台上字第三五六號
　　上　訴　人　甲○○
　　選任辯護人　李青龍律師
右上訴人因偽造文書案件，不服臺灣高等法院臺南分院中華民國八十八年九月二十二
日第二審判決（八十八年度上訴字第一一八三號，起訴案號：臺灣臺南地方法院檢察
署八十七年度偵字第一三一五八號），提起上訴，本院判決如左：
    主  文
原判決撤銷，發回台灣高等法院台南分院。
    理  由
本件原判決認定上訴人甲○○於民國八十五年七、八月間，因從事鐘錶中盤生意，亟
需資金週轉，為便利向金融機構申請信用貸款時取信於放款銀行，竟與吳俊賢（業經
第一審法院另案判處有期徒刑一年二月，緩刑四年）及綽號「阿龍」之不詳姓名成年
男子，基於共同意圖為自己不法所有之犯意聯絡，明知上訴人於八十五年度在采喜企
業有限公司任職之薪資所得為新台幣（下同）十三萬五千元，竟透過吳俊賢以三萬五
千元之代價，委請「阿龍」將財政部台灣省南區國稅局臺南市分局八十五年度綜合所
得稅稅額證明書一紙，加以影印並在納稅義務人欄，填入上訴人姓名、國民身份證統
一編號，復於空白之所得總額欄偽填上訴人八十五年度所得總額為六十八萬四千三百
八十八元，制成上訴人名義之八十五年度綜合所得稅稅額證明書，足以生損害於財政
部台灣省南區國稅局臺南市分局對於稅捐管理之正確性，再由「阿龍」將該偽造之稅
額證明書影印後交與吳俊賢，由吳俊賢交上訴人持以前往台南市○○路二二九號中興
商業銀行臺南分行行使，向該行行員佯稱其八十五年度之所得為六十八萬四千三百八
十八元，期使該行行員因而陷於錯誤，高估其資力，而准予核貸較高額之貸款，惟因
該行行員發現該紙稅額證明書影本有異，向財政部台灣省南區國稅局服務科查證後，
獲悉上情致不同意放款予上訴人而未遂等情。因而維持第一審法院以牽連犯從一重論
處上訴人共同行使偽造公文書，足以生損害於他人罪刑（處有期徒刑一年六月）之判
決，駁回上訴人在第二審之上訴，固非無見。
惟查：（一）除刑事訴訟法有特別規定外，已受請求之事項未予判決者，其判決當然
為違背法令。為該法第三百七十九條第十二款所明定。依檢察官起訴書所載，上訴人
除涉犯刑法第二百十六條、第二百十一條之行使偽造公文書罪外，尚牽連犯同法第二
百十八條之偽造公印文罪。第一審法院就起訴書認有裁判上一罪關係之上訴人偽造公
印文部分犯行，是否成立、與判決有罪之行使偽造公文書及詐欺取財未遂部分，應如
何論斷，均未予審認、判決。嗣上訴人雖僅就第一審判決論處其罪刑部分提起上訴，
惟與之應以一罪論之偽造公印文部分，仍屬原審應行裁判之一部分，則原審就上訴人
被訴偽造公印文部分，未加裁判，顯係對於已受請求之事項未予判決，其判決自屬違
背法令。（二）有罪之判決書，應記載認定犯罪事實所憑之證據及其認定之理由，為
刑事訴訟法第三百十條第一款所明定。倘判決書內所記載之證據，與卷內筆錄或證物
之內容不相適合，自屬採證違法。卷查財政部臺灣省南區國稅局將本件移送臺灣臺南
地方法院檢察署偵辦時，所檢附之證據資料雖係該局臺南市分局核發之上訴人八十五
年度綜合所得稅稅額證明書影本（見偵查卷第三頁），惟上訴人持向中興商業銀行臺
南分行行使之稅額證明書，則係該分局核發之上訴人八十五年度綜合所得稅稅額證明
書正本（非影本），有證人即該銀行徵信僱員涂詩提出之該紙稅額證明書正本在卷
可稽（見偵查卷第十九頁），則第一審判決事實認定：「阿龍」係以影印方式偽造上
述稅額證明書，偽造完成後，並將偽造之稅額證明書影本交由上訴人行使，顯與上引
證據資料不相符合，顯屬採證違法。原判決未加糾正，仍予維持，同屬於法有違。（
三）有罪判決書之事實一欄，為判斷其適用法令當否之準據，法院應將依職權認定與
論罪科刑有關之事實，翔實記載，然後於理由內逐一說明其憑以認定之證據，並使主
文與事實認定、理由說明，互相適合，方為合法。倘事實認定與理由說明，不相一致
，或主文與事實、理由欄內之記載，前後不符，按諸刑事訴訟法第三百七十九條第十
四款後段規定，均屬判決理由矛盾之當然違背法令。依原判決事實欄記載，上訴人前
開行使偽造公文書之行為，係足生損害於財政部台灣省南區國稅局臺南市分局（原判
決漏載臺南市分局）對於稅捐管理之正確性。此與其理由說明：「上訴人偽造稅額證
明書，並持以向中興銀行台南分行行使，佯稱其八十五年度之所得為六十八萬四千三
百八十八元，以取得較高金額之貸款未遂，已足生損害於財政部台灣省南區國稅局管
理稅捐之公信力及中興銀行台南分行之權益」，顯非一致。又刑法第二百十一條行使
偽造公文書罪，係以足生損害於公眾或他人為構成要件，至該法條所稱之「公眾」，
係指公益而言，國家及社會之利益皆包括在內，而所謂「他人」，則係指本人以外之
一切私益而言。原判決事實認定上訴人行使系爭偽造公文書，足生損害者為財政部台
灣省南區國稅局臺南市分局對於稅捐管理之正確性。如若無誤，則其足生損害之虞者
顯屬國家關於稅捐管理之公益，而非本人以外之私益，原判決主文諭知上訴人共同行
使偽造公文書，足以生損害於他人罪刑，與其事實認定，不相符合，有判決理由矛盾
之違法。（四）當事人在審判期日前，或審判期日，聲請調查之證據，如法院未加調
查，又未認其無調查之必要，以裁定駁回，或於判決理由內予以說明，則其踐行之訴
訟程序，自屬於法有違。上訴人於原審一再質疑該綽號「阿龍」之成年男子係吳俊賢
為卸責而杜撰，並聲請向中興商業銀行臺南分行調取申辦系爭貸款之相關文書，俾查
證各該文書內之筆跡是否與吳俊賢者相符（見原審卷第四六頁），原判決就上訴人前
開調查證據之聲請，未予調查，復未以裁定駁回或於判決內敘明無調查必要之理由，
其踐行之訴訟程序，於法有違。以上，或係上訴意旨所指摘，或為本院得依職權調查
之事項，應認原判決關於行使偽造公文書部分有撤銷發回之原因。又原判決關於上訴
人詐欺取財未遂部分，基於審判不可分原則，應併予發回。
據上論結，應依刑事訴訟法第三百九十七條、第四百零一條，判決如主文。
中      華      民      國    九十一    年      一      月     十八     日
                              最高法院刑事第一庭
                                  審判長法官  施  文  仁
                                        法官  張  淳  淙
                                        法官  林  永  茂
                                        法官  蕭  仰  歸
                                        法官  花  滿  堂
      右正本證明與原本無異
                                              書  記  官
中      華      民      國    九十一    年      一      月    二十四    日
